【裁判字號】    97,台上,113
【裁判日期】    970117
【裁判案由】    損害賠償等
【裁判全文】
最高法院民事判決              九十七年度台上字第一一三號
上  訴  人  戊○○○
            己○○
            庚○○
            甲○○
            乙○○
            丙○○
            丁○○
共      同
訴訟代理人  溫瑞鳳律師
被 上訴 人  辛○○
            壬○○○
共      同
訴訟代理人  何邦超律師
上列當事人間請求損害賠償等事件，上訴人對於中華民國九十六
年八月七日台灣高等法院第二審判決（九十六年度重上字第一七
六號），提起上訴，本院判決如下：
    主  文
原判決關於駁回上訴人請求被上訴人給付之上訴暨該訴訟費用部
分廢棄，發回台灣高等法院。
    理  由
上訴人主張：伊因被上訴人建屋需通行伊所有坐落新竹縣竹東鎮
○○段竹東小段四六之三二○號土地（下稱系爭土地），而應被
上訴人之要求出具載明供通路使用之土地使用同意書，詎被上訴
人竟持該土地使用同意書，將系爭土地列入其建築基地以為法定
空地，申請新竹縣政府核發建造執照及使用執照，因而獲得擴大
其實際建築面積之不法利益，致伊喪失系爭土地使用之權益，而
受有相當於土地價值之損害。系爭土地面積一百二十一平方公尺
，公告現值每平方公尺新台幣（下同）四萬四千八百五十元，按
政府辦理土地徵收之計價方式即依公告現值加四成計算，伊共受
有七百五十九萬七千五百九十元之損害，被上訴人應按伊之應有
部分負連帶賠償之責任等情。爰依不當得利之法律關係，求為命
被上訴人連帶給付上訴人戊○○○、己○○、庚○○一百五十一
萬九千五百十八元，連帶給付其餘上訴人各一百五十一萬九千五
百十八元，並均加計法定遲延利息之判決。
被上訴人則以：伊係在上訴人同意下使用系爭土地，該土地計入
法定空地內乃係基於法令規定，並無所謂無法律上原因受有利益
之情事，況系爭土地仍屬上訴人所有，該土地與其後之四六之二
一五地號土地同時提供作為通路兩邊住戶以為通路及法定空地使
用，依現場情形，除提供與他人作為法定空地外，上訴人並無法
以之供自己作為建築基地（含法定空地）使用，上訴人無損失可
言。又系爭土地縱未經伊等列入法定空地，因袋地通行所需亦僅
能作為私設通路使用，其土地用途早對上訴人設有極大限制，而
無何價值，上訴人比照政府徵收公共設施用地，按公告現值加四
成之地價請求賠償，顯不合理。且法定空地在不同建築基地不得
重複使用，其他將系爭土地列入法定空地之房屋起造人亦應與伊
共同分擔等語，資為抗辯。
原審就上訴人前開請求部分，維持第一審所為上訴人敗訴之判決
，駁回其上訴，無非以：經台灣省建築師公會之鑑定及癸○○計
算結果，皆認被上訴人所有之建物確有因將系爭土地列入法定空
地使用而增加建築面積情事，被上訴人固受有建築面積增加之利
益。惟被上訴人於民國七十七年十一月間興建建物時，上訴人出
具使用同意書及切結書，同意將其所有系爭土地提供與被上訴人
作通路使用，而依建築技術規則建築設計施工篇第二條之一規定
：私設通路長度自建築線起算未超過三十五公尺部分，得計入法
定空地面積，及內政部七十二年一月二十四日台內營字第一二八
二○一號函釋亦載明：私設通路非經取得土地所有權或使用權，
其通路用地不得依照建築技術規則建築設計施工編第二條之一規
定，計入法定空地面積等語，上訴人既已同意提供系爭土地與被
上訴人作為通路使用，被上訴人即取得系爭土地之使用權，依當
時建築法規規定，符合私設通路得列入法定空地計算之要件，新
竹縣政府建設局人員依該土地使用權同意書之記載及相關建築規
定將之列入法定空地計算，致被上訴人受有建築面積增加之利益
乃緣自上訴人同意其使用系爭土地為私設通路及上開建築法規所
得之合法利益，並非無法律上原因。次查上訴人既已出具土地使
用權同意書與被上訴人，同意提供系爭土地作為通路使用，並出
具切結書上載明：同意保持現有私設通路之使用與通行，絕不設
置任何建築物或欄柵，阻礙交通等語。足見上訴人就系爭土地之
使用、收益狀況原即為供通路使用，未有建築或其他使用、收益
之情事。是系爭土地在被上訴人列入法定空地使用增加建築面積
之前及之後，均為通路使用，上訴人就系爭土地之使用、收益即
處分權能並未因此有所減損或變動。又系爭土地早於六十四年間
即與其後之四六之二一五地號土地同時提供作為該土地兩邊住戶
之通路，除被上訴人外，尚有其他第三人以系爭土地作為建築基
地之法定空地，客觀上無法再作其他建築基地使用。且所有權亦
仍歸屬於上訴人，上訴人並未因此而受有何價值之損害。再者，
系爭土地後方之土地係屬袋地，須通行該土地，且事實上系爭土
地亦供後方土地上建物作為法定空地使用，鑑定報告未考量上開
情事，僅因系爭土地併入被上訴人所有土地作為建築基地，遽認
上訴人已喪失土地之使用權益，自無足取。上訴人執以請求被上
訴人賠償損害，為無理由等詞，為其判斷之基礎。
惟查依內政部七十二年一月二十四日台內營字第一二八二○一號
函釋，私設通路用地需經取得土地所有權或使用權，始得依建築
技術規則建築設計施工篇第二條之一規定，計入法定空地面積。
系爭土地屬私設通路，上訴人出具土地使用權同意書及切結書，
同意提供系爭土地與被上訴人使用，該土地使用權同意書上加註
僅供通路使用各情，既為原審確定之事實。則依上開土地使用權
同意書及切結書記載之內容觀之，能否因此即謂被上訴人已取得
將系爭土地列為法定空地使用之權利，尚待研求。次查被上訴人
將系爭土地列入建築基地作為法定空地使用，因而獲得建物面積
增加之利益，倘不符內政部前開函釋意旨而無建築技術規則建築
設計施工篇第二條之一規定之適用，則被上訴人獲得利益是否具
有法律上原因亦滋疑義。末查己○○所有與系爭土地後方即同段
四六之二一五地號土地相連之四六之二七一地號、四六之二一四
地號、四六之二七七地號暨與其相連之四六之二八二地號土地，
現況是否已存有建築物，若無建物存在，倘該土地可供建築之用
時，是否仍得將系爭土地列入建築基地作為法定空地使用。若系
爭土地因已為被上訴人建屋時作為法定空地使用，致上訴人無法
再將之列入建築基地作為法定空地使用，能否謂上訴人未因之而
受損害，即待釐清。再者，系爭土地經被上訴人作為法定空地使
用後，是否仍得為新竹縣政府徵收或交換公有土地之客體？亦攸
關上訴人是否因此而受損害，原審未詳加調查審認明晰，遽為上
訴人不利之判決，於法自欠允洽。上訴論旨，指摘此部份原判決
不當，求予廢棄，非無理由。
據上論結，本件上訴為有理由。依民事訴訟法第四百七十七條第
一項、第四百七十八條第二項，判決如主文。
中    華    民    國  九十七  年    一    月   十七   日
                      最高法院民事第四庭
                          審判長法官  許  朝  雄
                                法官  陳  淑  敏
                                法官  吳  麗  女
                                法官  李  寶  堂
                                法官  童  有  德
      本件正本證明與原本無異
                                      書  記  官
中    華    民    國  九十七  年    一    月  二十八  日
                                                W


司法院資訊處製作；財團法人民間司法改革基金會備份。
